【裁判字號】    99,簡,147
【裁判日期】    991116
【裁判案由】    綜合所得稅
【裁判全文】
高雄高等行政法院簡易判決
                                       99年度簡字第147號
原      告  石賢榮
被      告  財政部臺灣省南區國稅局
代  表  人  許春安  局長
訴訟代理人  阮媺涵
            陳淑珍
上列當事人間綜合所得稅事件，原告不服財政部中華民國99年3
月17日台財訴字第09800635870號訴願決定，提起行政訴訟，本
院判決如下：
    主  文
訴願決定及原處分（復查決定含原核定處分）均撤銷。
訴訟費用由被告負擔。
壹、程序事項︰
    本件被告代表人原為邱政茂局長，於本院審理中變更為許春
    安局長，並聲明承受訴訟，核無不合，應予准許。
貳、實體事項：
    事實及理由
一、事實概要︰
    緣原告係榮生外婦產科診所（下稱榮生診所）之負責人，民
    國76年度綜合所得稅結算申報，原列報執行業務所得新台幣
    （下同）49,720元，並經屏東縣政府稅務局（原屏東縣稅捐
    稽徵處）依查得資料核定76年度執行業務所得為940,152元
    有案。嗣原告於80年12月間經人檢舉涉嫌短報榮生診所執行
    業務收入，乃由原告戶籍所在地之高雄縣政府地方稅務局（
    原高雄縣稅捐稽徵處）依檢舉人所提供醫療費用收據影本，
    核定增列原告76年度執行業務所得2,240,125元，併課其76
    年度綜合所得稅。原告不服，申請復查，嗣因國稅業務由國
    稅局收回自徵，乃移撥被告續行復查程序，經被告87年8月5
    日南區國稅法字第87059781號復查決定，未獲變更。原告仍
    表不服，循序提起訴願、再訴願，遞遭駁回，遂向改制前行
    政法院提起行政訴訟，嗣因行政法院改制，續由改制後之最
    高行政法院續行審理，並以89年10月27日89年度判字第2984
    號判決，將再訴願決定、訴願決定及原處分均撤銷，囑由被
    告另為處分。嗣被告作成重核復查決定，准予追減執行業務
    所得87,986元。原告猶表不服，提起訴願，經財政部93年6
    月21日台財訴字第0930010375號訴願決定，將原處分（復查
    決定）撤銷，囑由被告另為處分。復經被告94年3月11日南
    區國稅法二字第0940070033號重核復查決定，遞予維持。原
    告仍表不服，續向財政部提起訴願，經財政部95年1月20日
    台財訴字第09400407270號訴願決定，將原處分（重核復查
    決定）撤銷，囑由被告另為處分。嗣經被告95年11月29日南
    區國稅法二字第0950072080號重核復查決定，准予追減執行
    業務所得258,082元。原告猶表不服，循序提起行政訴訟，
    經最高行政法院以97年2月14日97年度裁字第01083號裁定上
    訴駁回，並確定在案。被告乃就原告76年度短漏報利息91,0
    69元及執行業務2,872,475元（其中890,432元屬調增免罰所
    得）等所得合計2,963,544元，按所漏稅額24,741元及538,4
    60元分別依有無扣免繳憑單處0.2倍及0.5倍之罰鍰合計274,
    178元。原告不服，申經復查，未獲變更，提起訴願，遞遭
    決定駁回，遂提起本件行政訴訟。
二、原告主張︰
（一）本件原處分前於81年間首次作成行政處分，原告不服，申
      請復查，迨至87年間始作成復查決定，而經最高行政法院
      以89年度判字2984號判決撤銷該81年之處分，要求被告查
      明事實再為處分，意即87年度之處分（復查決定）無效。
      再處分之時效重新起算為5年，應於時效內完成。而罹於
      時效之處分，因判決而履行，不應罰鍰。
（二）本件係76年度之綜合所得稅，依修正前所得稅申報期限為
      77年3月31日，核課期限自77年4月1日起算，不論以5年或
      7年論，均已逾核課期間，依稅捐稽徵法第21條第2項規定
      不得再處罰。
（三）依綜合所得稅結算申報書說明，儲蓄投資特別扣除額全年
      合計不超過27萬元者，得全數扣除，其短漏報利息91,069
      元未超過27萬元，不應處罰鍰。
（四）請求權最長時效依民法第125條規定為15年，行政程序法
      第131條規定為5年，行政罰法第27條規定裁處權3年，本
      件屬於76年度綜合所得稅申報案件，迄今20餘年，予以裁
      處，顯然違法等語，並聲明求為判決撤銷訴願決定及原處
      分（含復查決定）。
三、被告則以︰
（一）原告就76年度綜合所得稅事件申請復查，被告雖未能於接
      到申請書2個月內為復查決定，並作成決定書，通知原告
      ，然參照最高行政法院89年度9月份第1次庭長法官聯席會
      議決議見解，稅捐稽徵法第35條第4項規定復查決定期間
      ，係訓示規定，則稅捐稽徵機關未於接到申請書2個月內
      作成復查決定，納稅義務人除可依稅捐稽徵法第35條第4
      項規定逕行提起訴願外，尚不影響復查處分之效力，期間
      屆滿後作成之復查決定仍有效力。本件原告於81年3月29
      日申請復查，因國稅業務由國稅局收回自徵，移撥至被告
      續行復查程序，於87年始作成復查決定，惟原告依稅捐稽
      徵法第35條第4項之規定原得逕行提起訴願，此對原告之
      救濟權有所保障，且原告亦未因被告復查程序之延滯決定
      而受何不利，是所稱被告87年作成之復查決定，已逾時效
      乙節，顯有誤解。又被告歷次重為復查決定，係因原告提
      起訴願及行政訴訟，為上開原補徵行為之救濟程序，故經
      訴願、再訴願決定或行政訴訟判決撤銷由被告另為處分之
      案件，僅發生該重核復查期間得否自徵收期間扣除之問題
      ，並不發生核課期間之適用問題，亦無時效中斷之問題（
      參鈞院96年度訴字第299號判決）。
（二）稅捐稽徵法第50條之2規定，係於81年11月23日增訂公布
      ，本案經高雄縣政府地方稅務局依檢舉資料核增原告執行
      業務所得及補徵稅額，於前揭法條增訂前已核課開徵在案
      （開徵起日：81年3月31日）而尚未移送法院裁罰，本件
      既屬稅捐稽徵法第50條之2增訂施行前，已發單補繳稅款
      而尚未移送法院裁罰之案件，依法應俟其應繳稅捐之處分
      確定後為罰鍰之處分，裁罰期間自應補稅款確定之日起算
      ，而原告以不正當方法逃漏稅捐，經最高行政法院以97年
      2月14日97年度裁字第01083號裁定上訴駁回確定在案，是
      被告就原告76年度綜合所得稅事件，短漏報執行業務2,87
      2,475元及利息91,069元等所得合計2,963,544元，漏稅額
      563,201元，以應罰漏報所得是否屬已填報扣免繳憑單之
      所得及佔全部應罰漏報所得之比例，分別按所漏稅額24,7
      41元【563,201元×91,069元/（91,069元＋2,872,475元
      －應稅免罰890,432元）】及538,460元【563,201元×（2
      ,872,475元－應稅免罰890,432元）/（91,069元＋2,872,
      475元－應稅免罰890,432元）】處0.2倍及0.5倍之罰鍰，
      合計274,178元，於98年4月17日做成罰鍰裁處書，並無違
      誤。
（三）原告76年度綜合所得稅結算申報漏報利息所得91,069元，
      為其所不爭，依財政部73年9月3日台財稅第59051號函釋
      之漏稅額計算式，被告核定其全部應納稅額時，業將利息
      所得106,602元（申報15,533元＋漏報91,069元）同額扣
      除。該筆漏報利息所得，雖符合行為時所得稅法第17條第
      1項第3款第9目儲蓄投資特別扣除額12萬元限額（原告誤
      植為現行扣除額限額27萬元）規定，惟尚不能否認其漏報
      系爭利息所得91,069元事實，被告於計算罰鍰金額時，就
      其漏報利息所得91,069元佔全部應罰漏報所得之比例計算
      之漏稅額24,741元，按屬已填報扣免繳憑單之所得處0.2
      倍罰鍰，並無不符。
（四）次按稅捐係人民對國家所負擔之金錢給付義務，具有強制
      性，其性質屬公法上之債務，與基於「契約自由、私法自
      治」之原則而生之私法上債務迥異。而民法係以規範當事
      人間私權爭議為對象之法律，則有關人民與國家間因稅捐
      債權債務關係所生之爭議，自應適用公法性質之稅捐稽徵
      法。又「行政機關為行政行為時，除法律另有規定外，應
      依本法規定為之。」及「違反行政法上義務而受罰鍰、沒
      入或其他種類行政罰之處罰時，適用本法。但其他法律有
      特別規定者，從其規定。」分別為行政程序法第3條及行
      政罰法第1條所規定，準此，稅捐稽徵法為行政程序法及
      行政罰法之特別規定，稅捐之核課自應以稅捐稽徵法為優
      先適用，本件依稅捐稽徵法第21條、第49條前段、第50條
      之2及同法施行細則第16條所為處分，並無違誤。
（五）依74年12月30日修正公布之所得稅法第117條第1項中段規
      定：「第110條所規定之罰鍰案件，稽徵機關於確定之日
      起，3日內移送法院裁定。」及同法施行細則第106條第1
      項但書規定：「罰鍰案件另有補徵稅款之處分確定後移送
      法院」，是以，有補徵稅款之罰鍰案件，須待所得稅本稅
      案件已告確定後，稅捐稽徵機關始得就罰鍰部分移送法院
      處罰，此觀於83年1月14日廢止前之財務案件處理辦法第
      8條亦明定：「財務案件移送後，如發現納稅義務人或受
      處分人，曾就同一事實，依訴願或行政訴訟程序請求救濟
      時，原移送機關應在法院裁定或執行終結前將原案撤回之
      。」之規定亦明並無違誤等語，並聲明求為判決駁回原告
      之訴。
四、上開事實概要欄所載之事實，業經兩造分別陳述在卷，並有
    被告98年度財綜所字第84098100008號裁處書、76年度綜合
    所得稅復查決定應補罰鍰更正註銷單、徵銷明細清單、最高
    行政法院上開判決、裁定、本院上開判決等影本附原處分卷
    可稽，應堪認定。而原告提起本件訴訟係以：本件係76年度
    之綜合所得稅，依修正前所得稅申報期限為77年3月31日，
    核課期限自77年4月1日起算，不論以5年或7年論，均已逾核
    課期間，依稅捐稽徵法第21條第2項規定不得再處罰等語，
    資為爭議。
五、經查：
（一）被告處罰原告之理由：本件係屬81年11月23日稅捐稽徵法
      第50條之2增訂施行前已發單補繳稅款而尚未移送法院裁
      罰案件，依同法施行細則第16條規定應俟其應繳稅捐之處
      分確定後方得為罰鍰處分，故裁罰期間應自應補稅款確定
      之日起算。本件原告76年度綜合所得稅本稅因其中短漏報
      執行業務所得爭議迨至97年2月14日最高行政法院97年度
      裁字第01083號裁定駁回原告之上訴而告確定，則被告繼
      而於98年4月17日針對原告76年度綜合所得稅短漏報利息
      91,069元及執行業務2,872,475元（其中890,432元屬調增
      免罰所得）等所得合計2,963,544元，按所漏稅額24,741
      元及538,460元分別依有無扣免繳憑單處0.2倍及0.5倍之
      罰鍰合計274,178元，固非無據。
（二）惟按「（第1項）稅捐之核課期間，依左列規定：一、依
      法應由納稅義務人申報繳納之稅捐，已在規定期間內申報
      ，且無故意以詐欺或其他不正當方法逃漏稅捐者，其核課
      期間為5年。二、依法應由納稅義務人實貼之印花稅，及
      應由稅捐稽徵機關依稅籍底冊或查得資料核定課徵之稅捐
      ，其核課期間為5年。三、未於規定期間內申報，或故意
      以詐欺或其他不正當方法逃漏稅捐者，其核課期間為7年
      。（第2項）在前項核課期間內，經另發現應徵之稅捐者
      ，仍應依法補徵或並予處罰；在核課期間內未經發現者，
      以後不得再補稅處罰。」「前條第1項核課期間之起算，
      依左列規定：一、依法應由納稅義務人申報繳納之稅捐，
      已在規定期間內申報者，自申報日起算。二、依法應由納
      稅義務人申報繳納之稅捐，未在規定期間內申報繳納者，
      自規定申報期間屆滿之翌日起算。三、印花稅自依法應貼
      用印花稅票日起算。四、由稅捐稽徵機關按稅籍底冊或查
      得資料核定徵收之稅捐，自該稅捐所屬徵期屆滿之翌日起
      算。」「滯納金、利息、滯報金、怠報金、短估金及罰鍰
      等，除本法另有規定者外，準用本法有關稅捐之規定。但
      第6條關於稅捐優先及第38條，關於加計利息之規定，對
      於罰鍰不在準用之列。」為65年10月22日公布且目前仍為
      現行法之稅捐稽徵法第21條、第22條及第49條所明定。
（三）惟查，上揭稅捐稽徵法核課期間之規定，因為52年1月29
      日修正所得稅法第117條第1項：「本法第104條至第107條
      所規定之罰鍰案件，不適用本法第82條所規定之複查、訴
      願及訴訟程序，稽徵機關應於查明事證後，即行移送法院
      裁定。第110條所稱漏報或短報所得額及故意以詐欺或其
      他不正當方法逃漏所得稅之案件，稽徵機關應於確定之日
      起3日內移送法院裁定。」（中間經於66年1月30日修正）
      ，嗣再於74年12月30日修正為：「第104條至第107條所規
      定之罰鍰案件，不適用復查、訴願及訴訟程序，稽徵機關
      應於查明事證後，即行移送法院裁定。第110條所規定之
      罰鍰案件，稽徵機關於確定之日起，3日內移送法院裁定
      。但綜合所得稅納稅義務人，除以不正當方法逃漏稅捐者
      外，其短漏報應課稅所得額或應納稅額在一定金額標準以
      下者，得免予移送法院裁罰。．．．。」等規定，致有關
      所得稅法第110條罰鍰案件之處罰期間之計算，應自本稅
      確定日後方能起算，因而排除稅捐稽徵法第22條之適用。
      但是，稅捐稽徵法其後已於81年11月23日公布增訂第50條
      之2：「依本法或稅法規定應處罰鍰者，由主管稽徵機關
      處分之，不適用稅法處罰程序之有關規定，受處分人如有
      不服，應依行政救濟程序辦理。但在行政救濟程序終結前
      ，免依本法第39條規定予以強制執行。」及第50條之4：
      「依本法或稅法規定應處罰鍰之案件，於本法修正施行前
      尚未移送法院裁罰者，依本法之規定由主管稽徵機關處分
      之；其已移送法院裁罰者，仍依本法修正施行前各稅法之
      規定由法院裁罰。」增訂之理由為：「一、本條係新增。
      二、本法或稅法規定之罰鍰，其性質屬行政罰，為回歸行
      政罰由行政機關處分之正常體制，並參照其他行政罰由行
      政機關處分之方式，爰增訂依本法或稅法規定應處罰鍰者
      ，由主管稽徵機關處分之規定。又因現行稅法所規定罰鍰
      之處罰及救濟程序，係針對由法院裁罰之情況而為規定，
      茲罰鍰案件改由稽徵機關處分後應不再適用，爰增訂由主
      管稽徵機關處分之罰鍰案件，不適用稅法處罰程序之有關
      規定，受處分人如有不服，應依行政救濟程序辦理。三、
      本條修正公布後，各稅法中有關處罰程序之規定，將於各
      該稅法全盤修正時，配合刪除。」所得稅法第117條遂據
      以於82年7月30日刪除。是自稅捐稽徵法第50條之2及第50
      條之4公布生效日（即81年11月25日）起，主管稽徵機關
      就有關所得稅法第110條之罰鍰案件無待移送法院已得自
      為處罰，則解釋上，在該日以前已成立之違章案件而尚未
      移送法院裁罰者，其依稅捐稽徵法第49條準用同法第21條
      之處罰期間，應自81年11月25日起算，殊無區分本稅已否
      發單補徵之必要。
（四）財政部雖於82年5月17日訂定稅捐稽徵法施行細則第16條
      ：「本法第50條之2增訂施行前，已發單補徵稅款而尚未
      移送法院裁罰之案件，應俟其應繳稅捐之處分確定後，由
      主管稽徵機關為罰鍰之處分。」惟其目的，乃在配合同時
      訂定之同施行細則第15條第1項：「稅捐稽徵機關依本法
      第50條之2規定為罰鍰處分時，應填具罰鍰處分書及罰鍰
      繳款書送達受處分人；如經核定補繳稅捐時，應連同稅額
      繳款書送達之，其罰鍰及稅額之限繳日期並應一致。」之
      規定，換言之，在稅捐稽徵法第50條之2增訂施行前，所
      得稅法第110條違章漏稅案件依同法第117條規定須俟補徵
      稅款之處分確定後始移送法院裁罰，而修正後之裁罰制度
      已改由稽徵機關為之，對於已於稅捐稽徵法第50條之2增
      訂施行前發單補徵稅款而尚未移送法院裁罰之案件，因而
      未能依照稅捐稽徵法施行細則第15條之規定同時為之，財
      政部遂訂定同法施行細則第16條以資配合（見本院卷第66
      、67頁）。故稅捐稽徵法施行細則第16條無非是行政罰回
      歸行政機關處分後之過渡期間內，為避免發生本稅與罰鍰
      認定結果歧異之問題，從技術上控管罰鍰的發單時間以求
      二者一致，其並無核課期間自應繳稅捐之處分確定後始能
      起算之規定，且稅捐稽徵法第50條之2既僅為裁罰權由法
      院裁定轉由稅捐稽徵機關為處分之改變，並無阻卻稅捐稽
      徵法第49條準用第21條之核課期間或變更核課期間之起算
      之效力。蓋若以被告之見解，則在稅捐稽徵法第50條之2
      增訂施行前已成立之違章事件，將因已發單補徵本稅與否
      而異其處罰期間，例如已發單補徵而尚未移送法院者，應
      俟本稅確定後始起算處罰期間，而尚未發單者且尚未移送
      法院者，則自稅捐稽徵法第50條之2增訂施行生效日起算
      處罰期間，相同情形，處罰期間卻計算不一，有違法安定
      性，顯非稅捐稽徵法第50條之2之本意。財政部為解決本
      稅與罰鍰發單問題所訂定之稅捐稽徵法施行細則第16條技
      術性規定，不足作為延緩母法所定處罰期間之正當理由。
      是本件縱認原告係以故意或不正當方法逃漏稅捐，其核課
      期間為7年，則因被告於稅捐稽徵法第50條之2增訂施行生
      效日即81年11月25日起即有權依所得稅法第110條第1項規
      定對原告短漏報76年度綜合所得稅案件行使裁罰權，揆諸
      前開說明，本件裁罰期間應自81年11月25日起算，如以7
      年計，已於88年11月25日（星期四）屆滿，被告遲至98年
      4月間始對原告裁處，有裁處書、違章案件罰鍰繳款書、
      掛號郵件收件回執及送達證書附卷（原處分卷第2-4頁）
      可稽，已逾處罰期間。被告之主張，及財政部賦稅署99年
      9月1日台稅六發字第09904105520號函覆本院謂：「．．
      ．說明四、．．．在舊制下違章漏稅案件宜以『核課權成
      立之日』為裁罰期間起算日，即裁罰期間應自應補稅款確
      定之日起算，．．．。」等語（見本院卷第64頁背面），
      並非可採。本件被告對原告為系爭處罰，乃逾越處罰期間
      後所為，其有違誤，洵堪認定。
六、本件裁罰處分既有已逾核課期間之違誤，訴願決定未予糾正
    ，予以維持，亦有未合。原告起訴意旨求為撤銷，為有理由
    ，爰由本院將訴願決定及原處分（復查決定含原核定處分）
    均予撤銷，以資適法。又本件事證已明，兩造其餘主張，核
    與裁判結果無影響，爰不逐一論述；另本件為簡易訴訟事件
    ，爰不經言詞辯論為之，併予敘明。
七、據上論結，本件原告之訴為有理由，依行政訴訟法第236條
    、第233條第1項、第98條第1項前段，判決如主文。
中    華    民    國    99    年    11    月    16    日
             高雄高等行政法院第二庭
                             法  官  簡  慧  娟
以上正本係照原本作成。
如不服本判決，應於送達後20日內，向本院提出上訴狀並表明上
訴理由，如於本判決宣示後送達前提起上訴者，應於判決送達後
20日內補提上訴理由書（須按他造當事人人數附繕本）。
中    華    民    國    99    年    11    月    16    日

                             書記官  涂  瓔  純
附註：
行政訴訟法第235條（第1項、第2項）：
對於適用簡易程序之裁判提起上訴或抗告，須經最高行政法院之
許可。
前項許可，以訴訟事件所涉及之法律見解具有原則性者為限。

司法院資訊處製作；財團法人民間司法改革基金會備份。
